---
output: html_document
editor_options: 
  chunk_output_type: console
---

# Workshop: Sammenligne gjennomsnitt

Når vi gjennomfører en studie så samler vi observasjoner til et datasett. Denne ene datainnsamlingen gir oss mulighet å lage et estimat av noe som vi mener representerer noen aspekt av verden. For eksempel, vi kan være interesserte i hvordan en behandling påvirker muskelfunksjon hos en gruppe mennesker. Vi konstruerer studien sånn att behandlingen gis til en del av utvalget i studien mens den andre delen av utvalget får en lignende, men hypotetisk ikke like effektiv behandling (kontrollgruppe). De to gruppene sammenlignes og den gjennomsnittlige effekten av behandlingen når vi subtraherer forandringer i kontrollgruppen er estimatet av effekten av behandling på muskelfunksjon.

Dessverre finner vi at det finnes flere måter å lage dette estimatet på, det er heller ikke sikkert at vi er overens om hva det er vi ønsker å estimere for å på best måte fange fenomenet vi ønsker å undersøke. Vi kan skille på tre begreper (se @fig-estimand), et estimat er den kvantitet som vi ønsker å få fra vår statistiske analyse. En estimator er måten vi beregner denne kvantiteten på og en estimand er det vi ønsker å estimere.

Én enkelt studie er ofte ikke nok for å gi oss grunnlag til for eksempel å si at en gitt behandling er bedre enn kontroll. For å lage enda bedre grunnlag kan man kombinere flere studier i en analyse, en metaanalyse. Vi kan se på en metaanalyse som et forsøk at gi et samlet bilde, samlet over flere forskjellige måter å gjennomføre studier på. For eksempel kan forskjellige forskergrupper samle inn data på forskjellige måter, noe som påvirker resultatene i de enkelte studiene.
I denne workshop skal vi først gjennomføre analyse av enkelte studier ved bruk av forskjellige «estimatoer». Deretter skal vi kombinere estimater fra de forskjellige studiene i en metaanalyse.  I den første delen av workshopen vil vi i tillegg til standardmoduler i Jamovi bruke modulen GAMLj. I del to av workshopen bruker vi også modulen MAJOR.


```{r}
#| fig-cap: "Estimand, estimator og estimat"
#| label: fig-estimand
#| fig-width: 6
#| fig-height: 3
#| echo: false
#| warning: false
#| message: false
#| column: margin

library(tidyverse)


data.frame(x = c(0,0.5), 
           y = c(0,1)) %>%
  ggplot(aes(x,y)) + theme_void() +
  
  scale_y_continuous(limits = c(0,1)) +
  scale_x_continuous(limits = c(0,1)) +
  
  annotate("text", x = 0.1, y = 0.9, label = "Estimand \n  (eks. gjennomsnitlig forskjell \n  i forandring i utfall mellom to behandliner)", size = 5, hjust = 0) +
  annotate("text", x = 0.1, y = 0.5, label = "Estimator \n  (eks. en regresjonsmodell)", size = 5, hjust = 0) +
  annotate("text", x = 0.1, y = 0.1, label = "Estimat  \n   (eks. parameter-verdi fra modellen)", size = 5, hjust = 0) +
  
    annotate("segment", 
           x = c(0.1,
                 0.1), 
           xend = c(0.1, 
                    0.1), 
           y = c(0.85,
                 0.45), 
           yend = c(0.6, 
                    0.2), 
           arrow = arrow(angle = 30, length = unit(0.1, "inches"), ends = "last", type = "closed")) 
  
  

```

## Studiedesignet og oppgave

Studiene som blir analysert i denne workshopen er randomiserte kontrollerte studier. Deltakerne i studiene blir randomisert til en behandlingsgruppe (*"treatment"*) eller en kontrollgruppe (*"control"*). De to gruppene blir målt i forkant av en intervensjonsperiode (*baseline*) og etter intervensjonsperioden (*post*).

```{r}
#| fig-cap: Studiedesignet
#| fig-width: 6
#| fig-height: 3
#| echo: false
#| warning: false
#| message: false

library(tidyverse)


data.frame(x = c(0,1), 
           y = c(0,1)) %>%
  ggplot(aes(x,y)) + theme_void() +
  
  scale_y_continuous(limits = c(0,0.6)) +
  scale_x_continuous(limits = c(0,1)) +
  
  annotate("text", x = 0.1, y = 0.5, label = "Randomisering", size = 5) +
  annotate("text", x = 0.35, y = 0.5, label = "Baseline", size = 5) +
  annotate("text", x = 0.85, y = 0.5, label = "Post", size = 5) +
  
  annotate("segment", 
           x = c(0.05,
                 0.05,
                 0.3, 
                 0.3), 
           xend = c(0.3, 
                    0.3, 
                    0.8, 
                    0.8), 
           y = c(0.3,
                 0.3, 
                 0.2, 
                 0.4), 
           yend = c(0.2, 
                    0.4, 
                    0.2, 
                    0.4)) +
  annotate("point", 
           shape = 21, fill = "black",
           size = 4, x = c(0.3,0.8), y = c(0.4, 0.4)) +
  
  annotate("point", 
           shape = 21, fill = "white",
           size = 4, x = c(0.3,0.8), y = c(0.2, 0.2)) +
  
  annotate("text", label = "treatment", x = 0.15, y = 0.37,
           angle = 20,
           size = 5) +
  annotate("text", label = "control", x = 0.15, y = 0.23,
           angle = -20,
           size = 5)
  







```

::: {.callout-caution collapse="false"}
## Gruppeoppgave

1. Velg en måte å analysere dataene på ved hjelp av Jamovi. Formulere hva dere ønsker å studere (estimand), hvordan dere ønsker å estimere (estimator) og hva som vil representere estimatet fra analysen.

2. Rapporter gjennomsnitt og standardavvik for utfalls variabel per gruppe og tidspunkt. 

:::

```{r}
#| echo: false
#| warning: false
#| message: false


library(tidyverse)
set.seed(1)

#' Simulate two group data from a population
#' n, sample size in each group
#' beta, true difference between the groups in post treattment
#' m, true mean in control group and baseline
#' s, true standard deviation in control group and baseline
#' measure_error, standard deviation of the measurement error


two_groups <- function(n = 5, beta = 2, m = 50, s = 5, measure_error = 1){
  dat <- data.frame(id = seq(from = 1, to = 2*n, by = 1), 
                    group = rep(c("control", "treatment"), each = n),
             baseline = c(rnorm(n, m, s), rnorm(n, m, s))) %>%
    
    mutate(post = case_when(group == "control" ~ baseline + rnorm(n, 0, measure_error),
                            group == "treatment" ~ baseline + rnorm(n, beta, measure_error)))
}




set.seed(1)



d1 <- two_groups(n = 5,  beta = 2, m = 50, s = 10, measure_error = 2)
d2 <- two_groups(n = 15, beta = 2, m = 46, s = 10, measure_error = 4)
d3 <- two_groups(n = 63, beta = 2, m = 42, s = 10, measure_error = 5)
d4 <- two_groups(n = 7,  beta = 2, m = 46, s = 10, measure_error = 5)
d5 <- two_groups(n = 9,  beta = 2, m = 50, s = 10, measure_error = 2)
d6 <- two_groups(n = 12, beta = 2, m = 46, s = 10, measure_error = 1.9)


write_csv2(d1, "data/sammenligne_gjennmsnitt1.csv")
write_csv2(d2, "data/sammenligne_gjennmsnitt2.csv")
write_csv2(d3, "data/sammenligne_gjennmsnitt3.csv")
write_csv2(d4, "data/sammenligne_gjennmsnitt4.csv")
write_csv2(d5, "data/sammenligne_gjennmsnitt5.csv")
write_csv2(d6, "data/sammenligne_gjennmsnitt6.csv")



## Not run

comb_dat <- bind_rows(mutate(d1,ds = "d1"), 
          mutate(d2,ds = "d2"),
          mutate(d3,ds = "d3"),
          mutate(d4,ds = "d4"),
          mutate(d5,ds = "d5"),
          mutate(d6,ds = "d6")) %>%
  mutate(change = post - baseline, 
         group = factor(group, levels = c("treatment", "control")))


datasets <- distinct(comb_dat, ds) %>%
  pull(ds)


resdf <- list()

for(i in 1:length(datasets)){
  dat <- filter(comb_dat, ds == datasets[i])
  
  res <- t.test(dat$change ~ dat$group)
  
  resdf[[i]] <- data.frame(t.val = res$statistic, 
             p.val = res$p.value, 
             estimate = res$estimate[1] - res$estimate[2],
             ci.lower = res$conf.int[1],
             ci.upper = res$conf.int[2],
             n = nrow(dat),
             ds = datasets[i], 
             row.names = NULL)
  
  
}


# 
# bind_rows(resdf) %>%
#   mutate(ds = paste(ds, ", n =", n)) %>%
#   ggplot(aes(x = ds, y = estimate)) +
#   geom_point() + 
#   geom_errorbar(aes(ymin = ci.lower, ymax = ci.upper)) + 
#   geom_hline(yintercept = 0, linetype = "dashed") + 
#   theme_classic() + 
#   theme(axis.text.x = element_text()) + labs(y = "Estimate of change", x = "Dataset") + 
#   coord_flip()
# 




```


### Datasett

Datasettene finner dere her

[D1](data/sammenligne_gjennmsnitt1.csv)

[D2](data/sammenligne_gjennmsnitt2.csv)

[D3](data/sammenligne_gjennmsnitt3.csv)

[D4](data/sammenligne_gjennmsnitt4.csv)

[D5](data/sammenligne_gjennmsnitt5.csv)

[D6](data/sammenligne_gjennmsnitt6.csv)


## Metaanalyse


::: {.callout-caution collapse="false"}
## Gruppeoppgave

1. Sammenstill data fra de andre studiene i en ny Jamovi-fil
2. Gjennomfør en metaanalyse av resultatene (bruk *Effect sizes* eller *Mean differences*).

:::














```{r}


```

