# Sammenligne gjennomsnitt

Når vi gjennomfører en studie samler vi et datasett med observasjoner. Denne ene datainnsamlingen gir oss det et bilde av effekten vi ønsker å estimere. 

Hensikten med øvelsen er simulere det å gjennomføre flere forskjellige datainnsamlinger. Vi ønsker å vise at det er mulig å få forskjellige estimater av effekten selv om vi gjennomfører studien på samme måte.

I del to av øvelsen setter vi sammen resultatene fra de forskjellige datainnsamlingene i en metaanalyse. Her bruker vi modulen MAJOR i Jamovi. 

Øvelsen kan gjennomføres i grupper om 2-4 deltakere. 

## Studiedesignet

Studiene som blir analysert i denne øvelsen er randomiserte kontrollerte studier. Deltakerne i studiene blir randomisert til en behandlingsgruppe (*"treatment"*) eller en kontrollgruppe (*"control"*). De to gruppene blir målt i forkant av en intervensjonsperiode (*baseline*) og etter intervensjonsperioden (*post*).

```{r}
#| fig-cap: Studiedesignet
#| fig-width: 6
#| fig-height: 3
#| echo: false
#| warning: false
#| message: false

library(tidyverse)


data.frame(x = c(0,1), 
           y = c(0,1)) %>%
  ggplot(aes(x,y)) + theme_void() +
  
  scale_y_continuous(limits = c(0,0.6)) +
  scale_x_continuous(limits = c(0,1)) +
  
  annotate("text", x = 0.1, y = 0.5, label = "Randomisering", size = 5) +
  annotate("text", x = 0.35, y = 0.5, label = "Baseline", size = 5) +
  annotate("text", x = 0.85, y = 0.5, label = "Post", size = 5) +
  
  annotate("segment", 
           x = c(0.05,
                 0.05,
                 0.3, 
                 0.3), 
           xend = c(0.3, 
                    0.3, 
                    0.8, 
                    0.8), 
           y = c(0.3,
                 0.3, 
                 0.2, 
                 0.4), 
           yend = c(0.2, 
                    0.4, 
                    0.2, 
                    0.4)) +
  annotate("point", 
           shape = 21, fill = "black",
           size = 4, x = c(0.3,0.8), y = c(0.4, 0.4)) +
  
  annotate("point", 
           shape = 21, fill = "white",
           size = 4, x = c(0.3,0.8), y = c(0.2, 0.2)) +
  
  annotate("text", label = "treatment", x = 0.15, y = 0.37,
           angle = 20,
           size = 5) +
  annotate("text", label = "control", x = 0.15, y = 0.23,
           angle = -20,
           size = 5)
  







```







```{r}
#| echo: false
#| warning: false
#| message: false


library(tidyverse)
set.seed(1)

#' Simulate two group data from a population
#' n, sample size in each group
#' beta, true difference between the groups in post treattment
#' m, true mean in control group and baseline
#' s, true standard deviation in control group and baseline
#' measure_error, standard deviation of the measurement error


two_groups <- function(n = 5, beta = 2, m = 50, s = 5, measure_error = 1){
  dat <- data.frame(id = seq(from = 1, to = 2*n, by = 1), 
                    group = rep(c("control", "treatment"), each = n),
             baseline = c(rnorm(n, m, s), rnorm(n, m, s))) %>%
    
    mutate(post = case_when(group == "control" ~ baseline + rnorm(n, 0, measure_error),
                            group == "treatment" ~ baseline + rnorm(n, beta, measure_error)))
}




set.seed(1)



d1 <- two_groups(n = 5,  beta = 2, m = 50, s = 8, measure_error = 1)
d2 <- two_groups(n = 15, beta = 2, m = 46, s = 8, measure_error = 4)
d3 <- two_groups(n = 63, beta = 2, m = 42, s = 9, measure_error = 4)
d4 <- two_groups(n = 7,  beta = 2, m = 46, s = 7, measure_error = 3)
d5 <- two_groups(n = 9,  beta = 2, m = 50, s = 9, measure_error = 2)
d6 <- two_groups(n = 12, beta = 2, m = 46, s = 5, measure_error = 1)


write_csv2(d1, "data/sammenligne_gjennmsnitt1.csv")
write_csv2(d2, "data/sammenligne_gjennmsnitt2.csv")
write_csv2(d3, "data/sammenligne_gjennmsnitt3.csv")
write_csv2(d4, "data/sammenligne_gjennmsnitt4.csv")
write_csv2(d5, "data/sammenligne_gjennmsnitt5.csv")
write_csv2(d6, "data/sammenligne_gjennmsnitt6.csv")



## Not run

comb_dat <- bind_rows(mutate(d1,ds = "d1"), 
          mutate(d2,ds = "d2"),
          mutate(d3,ds = "d3"),
          mutate(d4,ds = "d4"),
          mutate(d5,ds = "d5"),
          mutate(d6,ds = "d6")) %>%
  mutate(change = post - baseline) 






```


## Datasett

Datasettene finner dere her

[D1](data/sammenligne_gjennmsnitt1.csv)
[D2](data/sammenligne_gjennmsnitt2.csv)
[D3](data/sammenligne_gjennmsnitt3.csv)
[D4](data/sammenligne_gjennmsnitt4.csv)
[D5](data/sammenligne_gjennmsnitt5.csv)
[D6](data/sammenligne_gjennmsnitt6.csv)

## Analyse

- Beregne en forandringsskår
- Sammenligne gruppene med en t-test
- Rapportert resultatet av studien i en figur på whiteboard













```{r}




