---
title: "Arbeidsfysiologisk metode og Statistikk"
subtitle: "Kausal inferens: Quiz"
format:
  revealjs:
    theme: dark
    embed-resources: true
standalone: true
execute: 
  echo: false
  warning: false
  message: false
bibliography: present-references.bib
editor_options: 
  chunk_output_type: console
---


## Spørsmål 1: Indentifisere en modell som beskriver en kausal effekt. 

:::: {.columns}

::: {.column width="50%"}



*Hvilken modell gir den kausale effekten av X på Y gitt figuren?*


A: $Y = \beta_0 + \beta_1 X$ <br>
B: $Y = \beta_0 + \beta_1 X + \beta_2 Z$<br>
C: $Y = \beta_0 + \beta_2 Z$<br>
D: $X = \beta_0 + \beta_1 Y$<br>

::: 

::: {.column width="50%"}

```{r}
#| label: fig-q1
#| fig-cap: "Hvordan estimere Y fra X?"
#| echo: false
#| message: false
#| warning: false


library(tidyverse); library(ggdag)

## Experiment
dag_coords <-
  tibble(name = c("X", "Z", "Y"),
         x    = c(1, 2, 3),
         y    = c(1, 2, 1))

# save our DAG
dag <-
  dagify(Y ~ X,
         Y ~ Z,
         X ~ Z,
         coords = dag_coords)

# plot 
dagfig <- dag %>%
  tidy_dagitty() %>%

  ggplot(aes(x = x, y = y, xend = xend, yend = yend)) +
  geom_dag_point(alpha = 1, size = 12, color = "white") +
  geom_dag_text(color = "black", size = 14) +
  geom_dag_edges() + 
  theme_dag(base_size = 8) + 
    scale_y_continuous(limits = c(0.9, 2.2)) 

dagfig


ggsave("dagfig1.pdf", dagfig, width = 10, height = 5)

```

:::

::::


## Spørsmål 2: Indentifisere en modell som beskriver en kausal effekt.

:::: {.columns}

::: {.column width="60%"}

*Hvilken modell gir den kausale effekten av X på Y gitt figuren?*


A: $Y = \beta_0 + \beta_1 X + \beta_2 Z + \beta_3 M$<br>
B: $Y = \beta_0 + \beta_1 X + \beta_2 M + \beta_3 G$<br>
C: $Y = \beta_0 + \beta_2 Z$<br>
D: $Y = \beta_0 + \beta_1 X$<br>

:::

::: {.column width="40%"}


```{r}
#| label: fig-q2
#| fig-cap: "Hvordan estimere Y fra X?"
#| echo: false
#| message: false
#| warning: false


library(tidyverse); library(ggdag)

## Experiment
dag_coords <-
  tibble(name = c("X", "Z", "Y", "M", "G"),
         x    = c(1, 2, 3, 2, 2.5),
         y    = c(1, 2, 1, 1.5, 2))

# save our DAG
dag <-
  dagify(Y ~ X,
         M ~ X,
         M ~ Y,
         Y ~ Z,
         X ~ Z,
         Y ~ G,
         coords = dag_coords)

# plot 
dagfig <- dag %>%
  tidy_dagitty() %>%

  ggplot(aes(x = x, y = y, xend = xend, yend = yend)) +
  geom_dag_point(alpha = 1, size = 12, color = "white") +
  geom_dag_text(color = "black") +
  geom_dag_edges() + 
  theme_dag(base_size = 8) + 
    scale_y_continuous(limits = c(0.9, 2.2)) 

dagfig


ggsave("dagfig2.png", dagfig, width = 10, height = 5)



```

:::

::::


## Spørsmål 3: Hva er effekten av X på Y gitt figuren og dataen?


:::: {.columns}

::: {.column width="50%"}

*Hva er den kausale effekten av X på Y gitt figuren og dataen?* Angi svaret som gjennomsnittlig økning i Y for hver enhet økning i X, med to desimaler.


:::

::: {.column width="50%"}

```{r}
#| label: fig-q3
#| fig-cap: "Hvordan estimere Y fra X?"
#| echo: false
#| message: false
#| warning: false


library(tidyverse); library(ggdag)

## Experiment
dag_coords <-
  tibble(name = c("X", "Z", "Y", "M", "G"),
         x    = c(1, 2, 3, 2, 2.5),
         y    = c(1, 2, 1, 1.5, 2))

# save our DAG
dag <-
  dagify(Y ~ X,
         M ~ X,
         M ~ Y,
         Y ~ Z,
         X ~ Z,
         G ~ Y,
         coords = dag_coords)

# plot 
dagfig <- dag %>%
  tidy_dagitty() %>%

  ggplot(aes(x = x, y = y, xend = xend, yend = yend)) +
  geom_dag_point(alpha = 1, size = 12, color = "white") +
  geom_dag_text(color = "black") +
  geom_dag_edges() + 
  theme_dag(base_size = 18) + 
    scale_y_continuous(limits = c(0.9, 2.2)) 

dagfig


ggsave("dagfig3.png", dagfig, width = 10, height = 5)





```



```{r}
#| echo: false
#| message: false
#| warning: false


set.seed(123)

N <- 100

z <- rnorm(N)
x <- rnorm(N, mean = z)
y <- rnorm(N, mean = x + z, sd = 2)
m <- rnorm(N, mean = x + y)
g <- rnorm(N, mean = y)


dat <- data.frame(x, y, z, m, g)

write.csv(dat, "xyzdata.csv", row.names = FALSE)


m1 <- lm(y ~ x + z, data = dat)
m2 <- lm(y ~ x + z + m, data = dat)
m3 <- lm(y ~ x, data = dat)
m4 <- lm(y ~ x + m, data = dat)




```

:::

::::

## Spørsmål 3: Hva er effekten av X på Y gitt figuren og dataen?

:::: {.columns}
::: {.column width="50%"}

```{r}
dagfig
```

:::

::: {.column width="50%"}

::: {.fragment}
::: {.smaller}
::: {.incremental}
- `Y = X + Z:` `r round(coef(m1)["x"], 2)`
- `Y = X + Z + M:` `r round(coef(m2)["x"], 2)`
- `Y = X:` `r round(coef(m3)["x"], 2)`
- `Y = X + M:` `r round(coef(m4)["x"], 2)`
:::
:::
:::

:::

::::




## Spørsmål 4: Hva er effekten av X på Y gitt figuren og dataen?

*Hva er den kausale effekten av X på Y gitt figuren og dataen?* Angi svaret som gjennomsnittlig differens mellom gruppene X i Y, med to desimaler.

```{r}
#| label: fig-q4
#| fig-cap: "Hvordan estimere Y fra X?"
#| echo: false
#| message: false
#| warning: false


library(tidyverse); library(ggdag)

## Experiment
dag_coords <-
  tibble(name = c("X", "Y", "M", "N"),
         x    = c(1, 3, 1.5, 2.5),
         y    = c(1, 1, 1, 1))

# save our DAG
dag <-
  dagify(Y ~ N,
         N ~ M,
         M ~ X,
         
         coords = dag_coords)

# plot 
dagfig <- dag %>%
  tidy_dagitty() %>%

  ggplot(aes(x = x, y = y, xend = xend, yend = yend)) +
  geom_dag_point(alpha = 1, size = 12, color = "white") +
  geom_dag_text(color = "black") +
  geom_dag_edges() + 
  theme_dag(base_size = 18) 

dagfig


ggsave("dagfig4.png", dagfig, width = 10, height = 5)





```




```{r}

set.seed(123)

X <- rep(c("I", "C"), each = 10)

M <- ifelse(X == "I", rnorm(10, 10, 2), rnorm(10, 20, 2))

N <- rnorm(20, M, 2)

Y <- rnorm(20, N, 2)


dat <- data.frame(X, M, N, Y)

write.csv(dat, "xyzdata2.csv", row.names = FALSE)

m1 <- lm(Y ~ X, data = dat)
m2 <- lm(Y ~ X + M, data = dat)
m3 <- lm(Y ~ X + N, data = dat)




```



## Spørsmål 5: Estimer en sammenheng mellom X og Y

*Beregn sammenhengen mellom X og Y når `zcat == "high"`.* Angi svaret som gjennomsnittlig økning i Y for hver enhet økning i X, med to desimaler. Bruk et filter i Jamovi for å beregne svaret.

## Spørsmål 6: Estimer en sammenheng mellom X og Y

*Beregn sammenhengen mellom X og Y i hele datasettet.* Angi svaret som gjennomsnittlig økning i Y for hver enhet økning i X, med to desimaler.

## Spørsmål 7: Forklare en sammenheng.

*I datasettet med variablene x, y, z og zcat har du nå konstatert at det er en sammenheng mellom x og y når vi ser på dataene i en av kategoriene i zcat. Hvilken av følgende forklaringer er mest sannsynlig? Se også figuren under.*

- z (og dermed zcat) er en collider, når vi velger en kategori i zcat, åpner vi en ikke-kausal vei mellom x og y som ikke er tilstede i hele datasettet. 
- z (og dermed zcat) er en konfunder, når vi velger en kategori i zcat, åpner vi en ikke-kausal vei mellom x og y som ikke er tilstede i hele datasettet. 
- z (og dermed zcat) er en mediator, når vi velger en kategori i zcat analyserer vi effekten mellom x og y som ger gjennom z.


```{r}
#| label: fig-q5
#| fig-cap: "Hvordan estimere Y fra X?"
#| echo: false
#| message: false
#| warning: false


library(tidyverse); library(ggdag)

## Experiment
dag_coords <-
  tibble(name = c("X", "Y", "Z", "Zcat"),
         x    = c(1, 3, 2, 2),
         y    = c(2, 2, 1, 1.5))

# save our DAG
dag <-
  dagify(Z ~ Y,
         Z ~ X,
         Zcat ~ Z,
         
         coords = dag_coords)

# plot 
dagfig <- dag %>%
  tidy_dagitty() %>%

  ggplot(aes(x = x, y = y, xend = xend, yend = yend)) +
  geom_dag_point(alpha = 1, size = 12, color = "white") +
  geom_dag_text(color = "black") +
  geom_dag_edges() + 
  theme_dag(base_size = 18) 

dagfig


ggsave("dagfig5.png", dagfig, width = 10, height = 5)





```





```{r}
#| echo: false
#| message: false
#| warning: false

set.seed(13)


N <- 500

x <- rnorm(N)
y <- rnorm(N)

z <- rnorm(N, x + y, 1)



dat <- data.frame(x, y, y) %>%
  mutate(zcat = cut(z, breaks = 5, labels = c("min", "low", "medium", "high", "max")))


write.csv(dat, "xyzdata3.csv", row.names = FALSE)


m1 <- lm(y ~ x, data = dat[dat$zcat == "high", ])
m2 <- lm(y ~ x, data = dat)

round(coef(m2)[2], 2)
summary(m2)

```



## Spørsmål 8: Forklare en sammenheng.

Du leser en studie hvor det er funnet en sammenheng mellom fysisk aktivitet og hjertesykdom, forfatterne finner ferre tilfeller av hjertesykdom hos deltakere i studien som har en høyere nivå av fysisk aktivitet. Forskerne konkluderer med at fysisk aktivitet forhindrer hjertesykdom. Hvilken av følgende forklaringer er mest sannsynlig? Studien er en tverrsnittstudie i et brett utvalg av befolkningen.

- Fysisk aktivitet forhindrer hjertesykdom, ingen kontrollvariabler er nødvendige.
- Alder er en mulig konfunder som kan forsterke sammenhengen mellom fysisk aktivitet og hjertesykdom
- Fysisk aktivitet er en konfunder som kan forklare sammenhengen
- Fysisk aktivitet er en collider om kan forklare sammenhengen








